【裁判字號】    99,交聲,1014
【裁判日期】    991025
【裁判案由】    聲明異議
【裁判全文】
臺灣高雄地方法院交通事件裁定        99年度交聲字第1014號
原處分機關  高雄市政府交通局
代  表  人  甲○○
異  議  人
即受處分人  乙○○
上列異議人即受處分人因違反道路交通管理處罰條例案件，對於
高雄市政府交通局民國99年3 月31日所為之高市交裁字第裁32-B
00000000號裁決聲明異議，本院裁定如下：
    主  文
原處分撤銷。
乙○○汽車駕駛人，駕駛汽車經測試檢定酒精濃度超過規定標準
，處罰鍰新臺幣壹萬伍仟元，壹年內不得考領輕型機車駕駛執照
，並應接受道路交通安全講習。
    理  由
一、原處分意旨略以：異議人即受處分人乙○○（下稱異議人）
    酒後無照騎乘車牌號碼VMN-525 號輕型機車，於民國97年7
    月23日晚間11時29分許，行經高雄市左營區○○○路與孟子
    路口時，為警攔查，測得呼氣酒精濃度為每公升0.70毫克，
    超過規定標準濃度，而掣單舉發（異議人無照駕駛部分，經
    警另案舉發）。爰於99年3 月31日依道路交通管理處罰條例
    （下稱道交條例）第35條第1 項第1 款之規定，以高市交裁
    字第裁32-B00000000號裁決，裁處罰鍰新臺幣（下同）45,0
    00元，自裁決日即99年3 月31日起1 年內不得考領輕型機車
    駕駛執照，並施以道安講習等情。
二、聲明異議意旨略以：伊已因上開酒駕案件被裁罰30,000元，
    基於一事不二罰之法理，原處分顯有錯誤，爰請求撤銷原處
    分等語。
三、按道交條例所謂之車輛，指在道路上以原動機行駛之汽車或
    以人力、獸力行駛之車輛，其中汽車包括機器腳踏車。汽車
    駕駛人，駕駛汽車經測試檢定酒精濃度超過規定標準者，處
    15,000元以上60,000元以下罰鍰，並當場移置保管該汽車及
    吊扣其駕駛執照1 年；因而肇事致人受傷者，並吊扣其駕駛
    執照二年；且汽車駕駛人應接受道路交通安全講習。汽車駕
    駛人違反道交條例規定，應受吊扣駕駛執照處分，於汽車駕
    駛人係無駕駛執照駕車者，在所規定最長吊扣期間內，不得
    考領駕駛執照，道交條例第3 條第8 款、第35條第1 項第1
    款、第24條第1 項第2 款、第67條第6 項分別定有明文。又
    汽車駕駛人飲用酒類後其吐氣所含酒精濃度超過每公升0.25
    毫克者，不得駕車，道路交通安全規則第114 條第2 款訂有
    明文。惟一行為同時觸犯刑事法律及違反行政法上義務規定
    者，依刑事法律處罰之。但其行為應處以其他種類行政罰或
    得沒入之物而未經法院宣告沒收者，亦得裁處之。前項行為
    如經不起訴處分或為無罪、免訴、不受理、不付審理之裁判
    確定者，得依違反行政法上義務規定裁處之，亦有行政罰法
    第26條規定甚明。其立法意旨在於，刑罰與行政罰同屬對不
    法行為之制裁，而刑罰之懲罰作用較強，故一行為同時觸犯
    刑事法律及違反行政法上義務規定時，依刑事法律處罰，即
    足資警惕，實無為一事二罰再處行政罰之必要。且刑事法律
    處罰，由法院依法定程序為之，較符合正當法律程序，應予
    優先適用。但罰鍰以外之沒入或其他種類行政罰，因兼具維
    護公共秩序之作用，為達行政目的，行政機關仍得併與裁處
    。準此，如刑事法律處罰與行政處罰之處罰目的、方式均相
    同，而依刑事法律處罰，即足資警惕時，即無再為行政處罰
    之必要。
四、次按刑事訴訟法第253 條之1 所指之緩起訴處分，其中檢察
    官命被告為金錢給付部分，法另明定得為民事強制執行名義
    ，受處分人因上開緩起訴處分而剝奪其財產權，該經被告同
    意之金錢給付義務實具有強制性及懲罰性。而緩起訴處分形
    式上固非如易科罰金，係以支付金錢作為自由刑之替代，惟
    緩起訴實為「暫時之不起訴」，如被告不能履行所附加之負
    擔，檢察官仍應撤銷緩起訴，並依法追訴。是倘被告履行經
    由緩起訴處分所附條件，即得免遭檢察官啟動聲請簡易判決
    處刑或起訴等程序，依此觀之，顯仍具有替代刑罰之效果，
    廣義而言，應屬前揭所稱之「實質刑事法律處罰」，而有行
    政罰法第26條第1 項一事不二罰規定之適用。且刑事訴訟法
    第253 條之1 第1 項係91年2 月8 日增訂，行政罰法則於94
    年2 月5 日公布，制定在後之行政罰法第26條第2 項既僅臚
    列「不起訴處分或無罪、免訴、不受理、不付審理之裁判確
    定者」，排除一事不二罰原則之適用，而未將「緩起訴處分
    」一併納入，應係立法者有意排除，而非法律漏洞。又緩起
    訴處分實質上既非不能證明行為人之犯罪事實，如命為支付
    一定金額之負擔，與實質受罰無異，自與上開行政罰法第26
    條第2 項列舉之不起訴處分等情形迥然有別，仍無從比附援
    引而為相同之處置。如若不然，則刑事被告如經法院循審判
    程序判處罰金或得以易科罰金之拘役或有期徒刑，無論受罰
    情形如何，均得以援用行政罰法第26條第1 項之規定，免於
    處以行政秩序罰之雙重不利益；至於藉由緩起訴處分而節省
    司法資源者，在基於實質懲罰目的而其財產權遭受剝奪之餘
    ，卻仍另須繳納一定金額之行政罰鍰，其結果勢必降低刑事
    被告接受緩起訴處分之意願，而反噬緩起訴處分替代繁複刑
    事審判程序之制度性機能。準此以言，行政罰法第26條第2
    項既未將緩起訴處分列舉其中，本於「例外規定從嚴解釋」
    之法理及前揭說明，自不能將條文中「不起訴處分」之範圍
    ，擴及於性質顯不相同之「緩起訴處分」。據此，道交條例
    第35條所規定之處罰，併有罰緩與吊扣駕照之處分，二者分
    屬行政罰法法理中對於過去違反義務行為處罰之秩序罰，及
    對於預防將來再犯危險之管制罰；而前者對於過去義務違反
    而為秩序罰之目的與刑事制裁所欲達到保護交通安全之目的
    相同，則為達成相同之目的，處以較重之刑事制裁為已足，
    自不得重複處罰。故如緩起訴處分已為被告應履行支付一定
    金錢之命令，而已依懲罰作用較強之刑事法律制裁後，即不
    得再依行政法為相同性質之處罰。
五、末依道交條例第35條第8 項之規定，汽車駕駛人駕駛汽車經
    測試檢定酒精濃度超過規定標準，同時違反刑事法律，經裁
    判確定處以罰金低於道交條例第92條第3 項（實指第4 項）
    所訂最低罰鍰基準規定者，應依本條例裁決繳納不足最低罰
    鍰之部分，核其性質，應屬行政罰法第26條第1 項之特別規
    定。而參諸前揭說明，命被告支付一定金額之緩起訴處分，
    性質上既屬行政罰法第26條第1 項之「刑事法律處罰」，為
    避免經法院裁判確定者，行政機關仍得裁決繳納差額；經緩
    起訴確定者，反不得裁決繳納差額之不合理差異，應認命被
    告支付一定金額之緩起訴處分確定者，亦有上開道交條例第
    35條第8 項規定之適用。
六、經查，異議人於前揭時、地酒後駕車，為警攔查，並測試呼
    氣酒精濃度達每公升0.70毫克之交通違規行為，同時涉犯刑
    法第185 條之3 公共危險罪嫌，經高雄市政府警察局左營分
    局移送臺灣高雄地方法院檢察署檢察官偵查，經檢察官認以
    緩起訴處分為適當，遂於97年8 月21日以97年度偵字第2207
    2 號為緩起訴處分，命異議人向高雄市觀護志工協進會支付
    30,000元，緩起訴期間為1 年，並經臺灣高等法院高雄分院
    檢察署檢察長於97年9 月11日以97年度上職議字第4071號處
    分書駁回再議而確定；而異議人已於97年11月11日遵上開命
    令如數支付完畢等情，有高雄市政府警察局97年7 月23日高
    市警交字第B00000000 號舉發違反道路交通管理事件通知單
    、前揭緩起訴處分書及駁回再議處分書影本、臺灣高等法院
    被告前案紀錄表、上海商業儲蓄銀行匯出匯款申請書（回條
    聯）影本各1 份在卷足參，堪可認定。次查，原處分機關於
    上開緩起訴處分期滿（98年9 月10日）後，復於99年3 月31
    日因異議人上開酒後駕車之同一行為，依道交條例第35條第
    1 項第1 款、違反道路交通管理事件統一裁罰基準表中「機
    器腳踏車駕駛人其吐氣所含酒精濃度超過每公升0.55毫克者
    ，最低罰鍰基準為45,000元」規定，裁處最低罰鍰45,000元
    ，自裁決日即99年3 月31日起1 年內不得考領輕型機車駕駛
    執照，並施以道安講習（道安講習部分漏引道交條例第24條
    第1 項第2 款）等情，則有高雄市政府交通局99年3 月31日
    所為之高市交裁字第裁32-B00000000號裁決書、該局99年4
    月20日高市交裁字第0990015737號函各1 份在卷足憑，同堪
    認定。而異議人上開酒後駕車經測試檢定酒精濃度超過規定
    標準之交通違規行為，既同時觸犯刑法第185 條之3 公共危
    險罪，業經檢察官為上開緩起訴處分，命異議人履行前開條
    件確定，異議人履行完畢，自已產生實質刑罰之效果。揆諸
    前揭說明，本件就異議人上開交通違規行為，關於金錢裁罰
    部分，在異議人已受刑事法律制裁即緩起訴處分金之範圍內
    ，即不得重行裁罰。是本件就罰鍰部分，僅得就不足最低罰
    鍰部分即15,000元（計算式：00000 000000 ＝15000 ）為
    裁罰。原處分疏未注意及此，逕行裁罰異議人罰鍰45,000元
    ，容有未合。另因異議人違規當時係無駕駛執照而駕駛輕型
    機車，是原處分裁處異議人1 年內不得考領輕型機車駕駛執
    照及施以道安講習部分，均屬其他種類之行政裁罰，此部分
    於法固無不合，然原處分既有如上可議之處，自應由本院撤
    銷原處分，並自為裁定。
七、綜上所述，異議人酒後駕駛輕型機車，經測試檢定酒精濃度
    超過規定標準之交通違規行為，事證明確，爰依道交條例第
    35條第1 項第1 款、第24條第1 項第2 款、第67條第6 項及
    違反道路交通管理事件統一裁罰基準表中「機器腳踏車駕駛
    人其吐氣所含酒精濃度超過每公升0.55毫克者，最低罰鍰基
    準為45,000元」之規定，裁處異議人如主文第2 項所示之處
    分。至異議人無照駕駛輕型機車之交通違規行為部分，原處
    分機關已通知原舉發機關另行掣單舉發，有高雄市政府交通
    局99年4 月20日高市交裁字第0990015737號函所附舉發違反
    道路交通管理事件通知單影本1 份可參，自不屬原處分之範
    圍，本院無庸審酌，附此敘明。
八、據上論斷，依道路交通案件處理辦法第20條前段，裁定如主
    文。
中    華    民    國    99    年    10    月    25    日
                  交通法庭  法  官  毛妍懿
以上正本證明與原本無異。
不得抗告。
中    華    民    國    99    年    10    月    27    日
                            書記官  林晏光

司法院資訊處製作；財團法人民間司法改革基金會備份。
